臺北高等行政法院判決　　　　　　　　　　　　　　　九十年度訴字第六二一六號
　　　　　　　　　　　　　　　.
　　原　　　告　甲○○
　　訴訟代理人　吳清
　　被　　　告　勞工保險局
　　代　表　人　廖碧英總經理.
　　訴訟代理人　乙○○
　　　　　　　　丙○○
右當事人間因勞保事件，原告不服行政院勞工委員會中華民國九十年八月三十日台八
十九勞訴字第００五三四三八號訴願決定，提起行政訴訟。本院判決如左：
    主  文
原告之訴駁回。
訴訟費用由原告負擔。
    事  實
一、事實概要：
  Ａ、原告原受僱於益祥電子股份有限公司，而為勞工保險之被保險人，後因退休向
      被告機關請領老年給付，並於民國（下同）八十七年三月三十一日領得被告機
      關發給之八個月老年給付後退保。
  Ｂ、事後原告又於八十九年三月廿四日，基於以下之理由向被告機關提出殘廢給付
      之申請：
    １、原告因鼻咽癌接受治療，經林口長庚醫院醫師柯福順認定，已於八十七年三
        月二十八日成殘，並於八十九年三月二十二日開立勞工保險殘廢診斷書證明
        其事。
    ２、而原告因上開鼻咽癌疾病，於八十四年五月二十五日初診，經門診治療至八
        十九年三月二十二日為止，審定成殘日期則為八十七年三月二十八日，均在
        原告退休請取老年給付之前，依法仍得請領殘廢給付。
  Ｃ、被告審查後，以原告於八十七年三月二十八日審定成殘以後，仍持續接受治療
      ，不符合勞工保險條例第五十三條、第五十四條「治療終止」要件，核定不予
      給付。
  Ｄ、原告不服，申請審議及提起訴願，均遭駁回，遂向本院提起本件行政訴訟。
二、兩造聲明：
  Ａ、原告聲明：
    １、求為判決撤銷原處分（包含爭議審定）及訴願決定。
    ２、被告機關應作成發給原告按勞工保險殘廢給付標準表第四十九項第四等級計
        算殘廢給付之行政處分。
  Ｂ、被告聲明：
      求為判決駁回原告之訴。
三、兩造之爭點：
  Ａ、原告主張之理由：
    １、原告治療期在認定殘廢前早就滿一年了，且有認定殘廢日起即牙關緊閉，無
        法復原，後雖仍到院治療係屬消極之控制，而非積極治療。依勞工保險條例
        施行細則第七十七條：「本條例第五十三條第一項及第五十四條第一項所稱
        治療終止，指被保險人罹患之傷病，經治療後，症狀固定，再行治療仍不能
        期待其治療效果之狀態。」法有明文，原告之殘廢業經醫師認定無法復原，
        自應依勞工保險條例施行細則第七十六條第二款，殘廢診斷書由應診之全民
        健康保險特約醫院或診所出具。既然主治醫師認定原告殘疾無法復原，被告
        豈能以尚有維持性治療而據以批駁原告之申請。且依據行政院勞工委員會八
        十八年八月三十一日台八十八勞訴字第九二六○號訴願決定書內容參考，與
        原告之病狀如出一轍，為何相同情況有不同之解釋。
    ２、勞工保險條例第二十一條之一：「被保險人因殘廢不能繼續從事工作，而同
        時具有請領殘廢給付及老年給付條件者，得擇一請領殘廢給付或老年給付。
        」原告認殘日為八十七年三月廿八日，領取老年給付為八十七年三月三十一
        日，兩者資格同時存在確為事實，依法本就可擇領。原告選擇較優之殘廢給
        付，理所當然，且原告認殘時尚有工作能力，應可同時具有領取兩種給付之
        權利才對。
    ３、原告患病二十餘年來，不斷輾轉各地求醫，以求聽力障礙及牙關緊閉症狀之
        改善，八十四年至林口長庚醫學中心初診，也是為了抱持希望而接受治療。
        但被告卻以原告在八十四年初診時症狀即已固定為由，仍欲駁回原告之殘廢
        給付申請，但以八十四年初診為症狀固定治療終止，顯有違被告規定治療一
        年始得提出申請之規定，且在八十四年後，原告仍積極以醫師規定之口腔矯
        正器，不斷反覆針對口腔緊閉之部分進行復健，不經長期的辛苦復健，又怎
        麼知道原告之症狀是否有緩解之機會，長庚醫師以長期之醫病關係，審定原
        告永無法復原，終止治療之日為八十九年三月二十八日，應為最符合原告所
        患殘疾之病理過程才對，以是被告之答辯理由顯然未曾考慮患病最重要的復
        健問題。
  Ｂ、被告主張之理由：
    １、按「領取保險給付之請求權，自得請領之日起，因二年間不行使而消滅。」
        「被保險人因普通傷害或罹患普通疾病，經治療終止後，如身體遺存障害適
        合殘廢給付標準表規定之項目，並經保險人自設或特約醫院診斷為永久殘廢
        者，得按其平均月投保薪資，依同表規定之殘廢等級及給付標準，一次請領
        殘廢補助費．．。被保險人領取普通傷病給付期滿，或其所患普通傷病經治
        療一年以上尚未痊癒，如身體遺存障害，適合殘廢給付標準表規定之項目，
        並經保險人自設或特約醫院診斷為永不能復原者，得比照前項規定辦理。」
        為勞工保險條例第三十條及第五十三條所明定，次按「本條例第五十三條第
        一項及五十四條第一項所稱治療終止，指被保險人罹患之傷病，經治療後，
        症狀固定，再行治療仍不能期待其治療效果之狀態。」亦為同條例施行細則
        第七十七條所明定。本件原告係益祥電子股份有限公司前被保險人，其於八
        十七年三月三十一日退職退保，並領取八個月老年給付在案。嗣原告於八十
        九年三月二十八日申請殘廢給付，並檢附長庚紀念醫院林口醫學中心八十九
        年三月二十二日開具之勞工保險殘廢診斷書，其上記載原告因鼻咽癌於八十
        七年三月二十八日治療終止或治療一年以上審定為永久不能復原，惟查上開
        殘廢診斷書上顯示，原告審定殘廢後有持續治療至八十九年三月二十二日之
        事實，被告遂依首揭規定否准所請殘廢給付。原告不服，遞提爭議審議及訴
        願，均經駁回在案。
    ２、原告主張其治療期在認殘前早就滿一年了，且有認殘日起即牙關緊閉，無法
        復原，後雖仍到院治療係屬消極之控制而非積極之治療，應有領取之權利一
        節，經被告於九十一年二月四日向原告就診及開具殘廢診斷書之長庚紀念醫
        院調取病歷，並送請專業醫生提供審查意見略以：吳君係於二十幾年前接受
        放射線治療，之後有聽力障礙及牙關緊閉情形，這些症狀應於八十四年初診
        時即已固定。
    ３、原處分以原告治療尚未終止否准所請殘廢給付，理由或有不當，惟原告症狀
        於八十四年即已固定，已可請領殘廢給付，其遲至八十九年三月二十八日始
        提出申請，已罹於二年時效，所請殘廢給付仍應不予給付，被告所為核定並
        無違法。
    理  由
一、兩造爭執之要點：
  Ａ、本件原告原為勞工保險之被保險人，於八十七年三月三十一日領取老年給付後
      退保，事後又於八十九年三月二十四日，以「其在退保以前曾因鼻咽癌接受治
      療，退保後經林口長庚醫院醫師順認定成殘，而且成殘時間在退保之前，符合
      請領殘廢給付之要件」為由，再次申請殘廢給付。
  Ｂ、被告機關先以「原告治療尚未終止」為由，拒絕原告之請求，後經訴願機關指
      正，再以「原告之實際成殘日期為六十八年間（至少亦為八十四年五月二十五
      日至林口長庚醫院復健初診以前），當時原告即可請領殘廢給付，原告卻延至
      八十九年三月二十八日始提出請求，已逾法定時效期間，請求權歸於消滅」為
      由，主張原拒絕處分並無違法之處。
  Ｃ、而勞工保險之被保險人，如欲領取殘廢給付，其殘廢保險事故發生時點，現行
      勞工保險法制架構之具體規定如下：
    １、依勞工保險條例第十九條第一項之規定，殘廢保險事故原則上必須發生在保
        險有效期間內（即法條文字所指之「保險效力開始後，停止前」）。
    ２、不過由於以上之規定太過嚴苛，不利於被保險人，故勞工保險條例第二十條
        第一、二項例外規定，只要「傷病事故」發生在「保險有效期間」內，而且
        被保險人是因為離職等原因暫時停止保險契約（勞工保險條例施行細則第五
        十一條參照），只要其有連續請領傷病給付或住院診療給付之事實，則在保
        險效力（暫時）停止以後之一年期間內，被保險人可享有傷病給付、住院診
        療給付。不僅如此，依同條第二項之規定，被保險人依上開規定連續請領保
        險給付期間內，因同一傷病及其引起之疾病致殘廢或死亡者，仍得請領殘廢
        給付或死亡給付。若其非因病癒而經被告機關自設或特約醫院同意出院後，
        在保險效力停止之日起一年內，因同一傷病及其引起之疾病致殘廢或死亡者
        ，亦同樣可以領取殘廢給付與死亡給付。
    ３、但上開勞工保險條例第二十條之適用前提，乃是以「勞工保險之法律關係」
        暫時「停止」為必要，對於因領取老年給付而永久「終止」勞工保險法律關
        係之情形，仍不得適用上開條文領取各項保險給付《改制前行政法院七十八
        年度判字第一二００號判決及內政部六十五年十月十五日台內社字第七０四
        一八九號函參照，該內政部函釋意旨謂：「勞工保險條例第二十七條所稱「
        脫離保險」（現修正為「保險效力停止」）一詞，係指被保險人因暫時喪失
        保險條件俟投保條件恢復仍可繼續參加保險者而言，而被保險人請領老年給
        付依照勞工保險條例施行細則第一五０條（現修正為第九十四條）規定同時
        辦理退保者，保險已告終止，自不得再申領傷害給付（現修正為傷病給付）
        》。
  Ｄ、本案中原告傷病期間在勞工保險有效期間內，成殘之具體時點固然雙方有爭議
      ，但也均同意是在勞工保險法律關係終止以前，且原告有「連續請領傷病給付
      或住院診療給付」之事實存在。則依上開說明，即使原告已領取老年給付，仍
      得放棄原來之老年給付，改請領殘廢給付。只不過須考慮公法上請求權之時效
      問題而已。
  Ｅ、透過以上之說明足知，本案兩造之爭執重點，僅在「原告成殘日期」之事實認
      定一節而已。
二、本院之判斷：
  Ａ、有關「成殘時點」之認定，規定於勞工保險條例第五十三條，依該條之規定，
      必須被保險人符合以下之三種情形，方能認定殘廢保險事故已發生，而可依相
      關規定領取勞工保險之殘廢給付。
    １、情形一（勞工保險條例第五十三條第一項）
            ┌因普通傷害或罹患普通疾病
            ├經治療終止後
            ├身體遺存障害，且：
            │┌適合殘廢給付標準表規定之項目。
            └┴經保險人特設或特約醫院診斷為永久殘廢。
    ２、情形二（勞工保險條例第五十三條第二項）
            ┌被保險人領取普通傷病給付期滿
            ├身體遺存傷害，且
            │┌適合殘廢給付標準表規定之項目
            └┴並經保險人自設或特約醫院診斷為永不能復原者。
    ３、情形三（勞工保險條例第五十三條第二項）
            ┌被保險人所患普通傷病經治療一年以上尚未痊癒
            ├身體遺存傷害，且
            │┌適合殘廢給付標準表規定之項目
            └┴並經保險人自設或特約醫院診斷為永不能復原者。
  Ｂ、而勞工保險條例第五十三條所指之「治療終止時」，其意義則規定於勞工保險
      條例施行細則第七十七條，即指「被保險人罹患之傷病，經治療後，症狀固定
      ，再行治療仍不能期待其治療效果之狀態」。
    １、而此處所稱「症狀固定」，是指「身體障害狀態，依建立醫事專業經驗法則
        上之通念來判斷，是處於無法改變之情況中，醫事治療已往效果可言」者，
        換言之，障害是處於「既無法逆轉復原，也無法以醫療作為來控制情況惡化
        」之情境中。
    ２、而當傷病障害處於不可逆轉之情況下，繼續接受醫事治療以減緩病症惡化者
        ，由於仍有減緩傷症惡化的治療效果，故不屬於「症狀固定」，也無「治療
        終止可言」。
  Ｃ、本件原告申請殘廢給付，並未明確表明其「成殘」原因屬於上開三種情形中之
      那一種，不過從其前後之主張內容判斷，原告似乎是主張第三種情形（即症狀
      始終未固定，不斷持續接受醫療，最後在經過一年以上之治療，仍未痊癒）。
      但是原告以上之主張，與實情並不相符，爰分述如下：
    １、原告所主張之身體障害內容，依診斷書所載，是「牙關緊閉，只能進食流質
        食物，喪失咀嚼機能，有言語機能障害」、「兩耳聽力喪失，宜配助聽器（
        ．．．檢查結果顯示聽力損失一百分貝）」　而此等症狀明顯屬於「症狀固
        定」之障害（因為依建立在醫事專業經驗法則上之通念來判斷，原告之病情
        已無法逆轉，亦無法以醫療手段來延緩惡化）。
    ２、經過被告調查結果後又發現，原告此等障害早在六十八年原告接受放射線治
        療時即已固定，是以依客觀事證而為觀察後，本件「成殘原因」應屬上述第
        一種情形。且症狀固定時間應為六十八年接受放射線治療之後。
    ３、至於原告在相隔十多年以後，才於八十四年間重新進行復健，此等復健之醫
        療效果，極其有限，從醫事專業經驗法則言之，當然不能視為「對未固定症
        狀有意義的繼續治療行為」（因為改善的可能性與其成本相較，不問是時間
        及費用，均不成比例）。另外更不能謂原告之「牙關緊閉」與「兩耳聽力喪
        失」障害症狀，是因為經過此等（復健）治療後，才終極性固定下來（因為
        以上之障害一旦發生，一般醫療手段已無法讓其康復）。
  Ｄ、本件原告成殘原因，既與上述情形一相同，雖然其事後又於八十四年間開始接
      受復健療法，但因為此等療法，針對原告之障害，回復效果極為有限，並不符
      合勞工保險條例第五十三條第二項所稱之「治療」，原告亦不能憑此主張成殘
      日期為八十九年三月二十八日。其在本案中之成殘時間應發生在六十八年間，
      當時原告即得申請領取殘廢給付，而原告延至八十九年三月二十四日才提出申
      請，則依勞工保險條例第三十條之規定，其殘廢給付之請求權，早已罹二年之
      時效，而歸於消滅，被告機關拒絕其請領，於法無違，自難指為違法。
  Ｅ、至於原告主張老年給付與殘廢給付可以同時領取一節。則依前所述，由於原告
      之殘廢給付請求求已罹於時效而消滅，依法不得領取，當然也就沒有可否重複
      領取的問題發生。另外本院在此也要特別指明，殘廢給付之主要功能在「填補
      勞動能力不足所生之收入損失」與「生活照顧之補貼」，其前一項之功能與老
      年給付功能有重疊現象。且原告請領殘廢給付時間又在領取老年給付而退保之
      後，所欲填補之收入損失也發生在同一段時間內，當然只能擇一領取，原告謂
      可重複領取，亦係出於對勞工保險法制之誤解，爰在此併予明之。
三、綜上所述，原處分於法並無不合，異議審定及訴願決定遞予維持，均無違誤，原
    告起訴意旨，仍執陳詞及個人主觀之見解，請求撤銷訴願、審議決定及原處分，
    並命被告應另為發給殘廢給付之處分，為無理由，應予駁回。
據上論結，本件原告之訴為無理由，爰依行政訴訟法第九十八條第三項前段，判決如
主文。
中　　　華　　　民　　　國　　九十一　　年　　　八　　　月　　二十一　　日
                                  臺北高等行政法院  第五庭
                                            審判長  法  官　張瓊文
      　　　　　　　　　　　　　　　　　　　　      法　官　劉介中
      　　　　　　　　　　　　　　　　　　　　      法　官　帥嘉寶
右為正本係照原本作成。
如不服本判決，應於送達後二十日內，向本院提出上訴狀並表明上訴理由，如於本判
決宣示後送達前提起上訴者，應於判決送達後二十日內補提上訴理由書（須按他造人
數附繕本）。
中　　　華　　　民　　　國　　九十一　　年　　　八　　　月　　二十一　　日
                                                    書記官  林麗美
